臺灣高等法院臺南分院刑事判決　　　　100年度上易字第382號
上　訴　人
即　被　告　劉淵讚
選任辯護人　李孟仁律師
　　　　　　林怡靖律師
上列上訴人因詐欺案件，不服臺灣臺南地方法院98年度易字第98
4號中華民國100年4月20日第一審判決（起訴案號：臺灣臺南地
方法院檢察署98年度偵字第4074號），提起上訴，本院判決如下
：
    主  文
原判決關於劉淵讚部分撤銷。
劉淵讚共同犯詐欺取財罪，處有期徒刑肆月，如易科罰金，以新
臺幣壹仟元折算壹日；又共同犯詐欺取財罪，處有期徒刑月，
如易科罰金，以新臺幣壹仟元折算壹日。應執行有期徒刑陸月，
如易科罰金，以新臺幣壹仟元折算壹日。
    事  實
一、劉淵讚為讚鰲龍二三號漁船之船長，於附表編號一、二所示
    之日期，駕駛上開漁船前往改制前臺南縣將軍鄉平沙村平沙
    一七○號之馬沙溝勗維漁船加油站（下稱勗維加油站），與
    該加油站站長黃魚爵（經臺灣臺南地方法院判處有期徒刑四
    年，上訴審理中）、會計周慧貞（經臺灣臺南地方法院判處
    有期徒刑六月確定）等加油站人員共同基於意圖為自己不法
    所有之犯意聯絡，分別由該具備上開犯意聯絡之加油站人員
    各僅加入附表編號一、二「實際欄」所示之油量，所剩未加
    完之核配數量（即油點）則回賣給該加油站人員，而將該數
    額用以折抵實際加油之費用。嗣黃魚爵及該加油站人員取得
    劉淵讚未實際加油而出售之油點後，再經由改制前臺南縣政
    府向行政院農業委員會漁業署（下稱漁業署）申報上開漁船
    加滿該核配數量，致漁業署誤信為真，而以該核配數量加以
    補助，分別順利詐得附表編號一所示不實加油數量四萬公升
    之補助款新台幣（下同）六萬六千四百八十元【計算式：（
    00000-0000）×1.662＝66480】，附表編號二所示不實加油
    數量三萬二千公升之補助款五萬三千一百八十四元【計算式
    ：（00000-00000）×1.662＝53184】。
二、案經臺灣臺南地方法院檢察署檢察官偵查起訴。
    理  由
壹、證據能力方面
一、按刑事訴訟法第一百五十九條之四第二款規定：「除顯有不
    可信之情況外，從事業務之人於業務上或通常業務過程所須
    製作之紀錄文書、證明文書，得為證據」，係因從事業務之
    人在業務上或通常業務過程所製作之紀錄文書、證明文書，
    乃係於通常業務過程不間斷、有規律而準確之記載，通常有
    會計人員或記帳人員等校對其正確性，大部分紀錄係完成於
    業務終了前後，無預見日後可能會被提供作為證據之偽造動
    機，其虛偽之可能性小，何況如讓製作者以口頭方式於法庭
    上再重現過去之事實或數據亦有困難，因此其亦具有一定程
    度之不可代替性，除非該等紀錄文書或證明文書有顯然不可
    信之情況，否則有承認其為證據之必要（最高法院一○○年
    度台上字第九八八號判決要旨參照）。查本件讚鰲龍二三號
    加油紀錄明細表（見九十八年度偵字第四○七四號偵查卷〈
    下稱偵卷〉第九四頁）係證人即勗維加油站會計周慧貞工作
    上所製作之表格資料，其紀錄之內容為漁船核配數量、有無
    加油及實際加油數量、向漁船購買核配數量之應付金額、向
    漁船收取油價外另售予核配點數之應收取金額等項目，此與
    勗維加油站營業金額是否無誤攸關，為證人周慧貞業務上應
    予記錄之文書，非個人主觀意見或推測之詞，其製作過程，
    並無顯不可信之情狀，雖此份資料係案發後，始由證人周慧
    貞之配偶由家中之電腦提出交予檢察官，惟證人周慧貞係為
    免辦公室之電腦故障而備份到家中電腦，並未修改，業據證
    人周慧貞於原審審理時證述甚詳（見原審卷第二八五頁至第
    二八七頁、第二九○頁至第二九一頁、第二九三頁），既為
    備份，則與原資料相同，而證人周慧貞及其配偶均無更改之
    可能，否則僅需銷毀則可將此不利於周慧貞之證據湮滅，又
    何須提出。故此項證據取出之過程，亦無不可信之情況，應
    認有證據能力。
二、又按被告以外之人於審判外之陳述，雖不符刑事訴訟法第一
    百五十九條之一至第一百五十九條之四之規定，而經當事人
    於審判程序同意作為證據，法院審酌該言詞陳述或書面陳述
    作成時之情況，認為適當者，亦得為證據；又當事人、代理
    人或辯護人於法院調查證據時，知有第一百五十九條第一項
    不得為證據之情形，而未於言詞辯論終結前聲明異議者，視
    為有前項之同意，刑事訴訟法第一百五十九條之五定有明文
    。而刑事訴訟法第一百五十九條之五之立法意旨在於傳聞證
    據未經當事人之反對詰問予以核實，原則上先予排除。惟若
    當事人已放棄反對詰問權，於審判程序中表明同意該等傳聞
    證據可作為證據；或於言詞辯論終結前未聲明異議，基於尊
    重當事人對傳聞證據之處分權，及證據資料愈豐富，愈有助
    於真實發見之理念，上開傳聞證據亦均得資為證據。經查，
    本案其餘所引用之供述證據及具有傳聞性質之書面證據，本
    院準備程序及審判程序提示予檢察官、被告及其辯護人均表
    示對於證據能力無意見，同意列為證據（見本院卷第四九頁
    至第五一頁、第七五頁至第七六頁、第九一頁），經審酌上
    開證據製作時之情況，並無違法不當之情事，認為以之作為
    證據應屬適當，且採納為證據，尚無礙於被告與辯護人於程
    序上之彈劾詰問權利，而認上開證據（含傳聞證據）合於刑
    事訴訟法第一百五十九條之五等規定，具有證據能力。至於
    其餘非供述證據均經法定程序取得，無不得為證據之情形，
    自亦有證據能力，合先敘明。
貳、認定犯罪事實所憑之證據及理由
一、訊據被告劉淵讚固供承伊為讚鰲龍二三號漁船之船長，於如
    附表所示時間曾駕駛上開漁船前往台南縣將軍鄉平沙村平沙
    一七○號之馬沙溝勗維漁船加油站加油二次等情，惟矢口否
    認有何與該加油站站長黃魚爵、會計周慧貞等加油站人員共
    犯詐欺犯行，辯稱：伊未將加油後所剩之核配數量（即油點
    ）回賣給加油站人員，有關該加油站將該加油後所剩之核配
    數量申報補助乙情，伊並不知情云云。被告辯護意旨則以：
    依證人周慧貞於另案偵查中之證詞，足認漁民至勗維加油站
    加油時，有可能只是直接問多少錢而給錢，並不知該加油站
    有回購漁油情事，且被告至該加油站加油均有付款，顯見被
    告辯稱伊不知該加油站有回購漁油油點之情，尚非全然無據
    。又被告與勗維加油站站長黃魚爵、會計周慧貞等人並不認
    識，亦不知渠等可藉所謂買賣油點詐得不法利益，對其中之
    複雜程序亦不知悉，既無有犯詐欺罪之認知，亦無從為共同
    詐欺犯罪行為分擔，自不得遽認被告有共同詐欺取財之犯行
    等語，為被告辯護。
二、經查：
  (一)勗維加油站係由勗維企業有限公司（下稱勗維加油站）所經
    營，與改制前臺南縣政府於民國九十五年六月間簽立「漁船
    油配售審核契約」，由勗維加油站辦理對合格配售漁船即領
    有合格漁業執照及配油手冊之漁船等為優惠油價之配售，勗
    維加油站應於每次配售漁船油後，檢具該船配油手冊、進出
    港檢查單張等影本，列表統計各次配油量，每十日送前臺南
    縣政府書面抽查，有上開「漁船油配售審核契約」影本在卷
    可查（見原審卷第二三六頁至第二三八頁）。又供油單位於
    完成加油後，按實際核配油量在購油手冊記載購油日期、購
    油數量、作業時數，並於核章欄核章，同時以航程讀取器之
    印表機，將前述之資料列印交給漁業人，亦有漁業署九十九
    年十二月七日漁二字第○九九一二八三○○二號函附卷可查
    （見原審卷第二二一頁）。且依法領有漁業證照之漁業人，
    於國內購買漁業動力用油作漁業使用，依法免徵貨物稅、營
    業稅，並依本標準規定享有優惠油價之補貼款。漁船應向行
    政院農業委員會申請裝設航程紀錄器，並按紀錄器記錄之作
    業時數計算漁船用油量。油品公司銷售甲種、乙種或丙種漁
    船油時，應按油牌價先予扣除第四條第二項所定貨物稅、營
    業稅及前條所定優惠油價補貼款，再由行政院農委會編列預
    算，將補貼款無息歸付油品公司。有上開函文所附之「漁業
    動力用油優惠油價標準修正條文」第四條前段、第五條、第
    六條、第十一條第一項規定在卷可參（見原審卷第二二四頁
    至第二二五頁、第二二九頁）。另購買漁業動力用油時，應
    由該漁船、漁筏之漁業人或漁業從業人向供油單位提示漁業
    執照、漁業動力用油購油手冊為之；漁業人所有漁船於該供
    油單位完成讀取作業時數後，該次即不得至其他供油單位購
    油，亦有「漁業動力用油供售作業要點」第五點、第十點規
    定附卷可按（見原審卷第二四○頁、第二四一頁）。是由上
    開相關規定可知，享有優惠油價補貼款之權利人為依法領有
    漁業證照之漁業人，漁業署僅是經由前揭制度設計，將原應
    給付予領有漁業證照漁業人之優惠油價補貼款，縮短給付而
    支付予油品公司（加油站）至明。
  (二)本件依證人即勗維加油站之會計周慧貞於原審審理時證稱：
    附表係其於工作上所製作，漁船進站加油時要先算該漁船可
    加多少油（即附表所示之「核配數量」欄，係將漁船之航程
    紀錄器透過加油站與漁業署連線之漁管系統，由該系統自動
    計算所得），算出後由站長或加油員告知船長，有時船長會
    自己到加油站內，伊就直接告訴船長；附表中所示之「實際
    」欄為漁船實際加油量；附表中所示之「應收」欄為漁船實
    際加的比核配數量多，就要記載應收（即將向其他漁船購買
    未用完的核配數量，轉售予其他核配數量不足的漁船）；附
    表中所示之「應付」欄為漁船核配數多，實際加油少，要支
    付給漁船油點的錢（即向漁船購買未用完的核配數量）；附
    表中所示之「付款」欄為漁船實際上沒有加油，直接賣點數
    給加油站，加油站所支付給漁船的錢；油點的錢是用「粒」
    （即二百公升）來計算，當時「一粒」收購價為一百三十元
    ，附表編號一讚鰲龍二三號漁船，九十六年五月十三日加油
    時核配數量為四萬四千五百公升，「實際」欄記載四千五百
    公升是指實際加油數量；「應付」欄記載二萬六千元是指核
    配數量四萬四千五百減去實際加油數量四千五百，再除以二
    百，再乘以當時收購價一百三十元，即得勗維加油站應付給
    船隻的錢（計算式00000-0000=40000；40000200=200；20
    0×130＝26000），當天讚鰲龍二三號漁船實際加油應支付
    勗維加油站六萬五千二百五十元減勗維加油站因向其收購核
    配數量應支付之二萬六千元，讚鰲龍二三號漁船實際上僅支
    付三萬九千二百五十元；又附表編號二讚鰲龍二三號漁船，
    九十六年八月十日加油時核配數量為四萬四千四百公升，該
    日讚鰲龍二三號漁船實際加油數量為一萬二千四百公升，向
    讚鰲龍二三號漁船收購剩餘核配數量應支付二萬零八百元（
    計算式00000-00000=32000；32000200=160；160×130＝
    20800），當日讚鰲龍二三號漁船實際付給勗維加油站係十
    九萬六千二百元等語（見原審卷第二七二頁至第二七九頁、
    第二八三頁至第二八五頁），可知附表所示之資料為證人周
    慧貞工作上所製作之表格資料，其紀錄之內容為各漁船進加
    油站時依據航程紀錄器所計算之核配數量，此部分需經與漁
    業署之航管系統連線始得計算，是此部分應無虛偽之可能。
    又表格資料另有漁船實際上有無加油及加油數量、向漁船購
    買核配數量之應付金額、向漁船收取油價外另售予之核配點
    數之應收取金額等項目，此與勗維加油站營業收支金額是否
    無誤攸關，為證人周慧貞業務上應予記錄之文書，非個人主
    觀意見或推測之詞，且此份資料於本件遭查獲時，並未於第
    一時間查扣，係由證人周慧貞之配偶提出，且為證人周慧貞
    另案之不利證物，如證人周慧貞有湮滅之舉，甚為容易，然
    證人周慧貞之配偶仍予提出，應認為其內容可信，是證人周
    慧貞於原審之上開證述，堪信為真實。
  (三)勾稽證人周慧貞於原審審理時另證稱：「通常在付錢時我們
    都會給金額如何算出的公式，會有紙條給他們（船長）。」
    、「如果他們看不懂就會問，公式就是核配數量減掉實際加
    油量再乘以當時之單價，紙條上會記載算出金額的幾個公式
    ，…。」、「他們都會知道加多少量的油。」、「（船隻有
    漁業動力用油購油手冊，這是否是每艘船來加油時會拿出來
    的？）對。」、「（你們加多少油是否會在上面註記？）會
    。」、「（註記是註記實際上加的油，還是核配數量？」核
    配數量。」、「（登記完、加完油、收完款項後，是否會把
    購油手冊交還給船長？）是。」、「（這三聯〈發票〉分別
    交付給誰？）第一聯給會計師，二、三聯給漁船。」等語（
    見原審卷第二九一頁至第二九二頁、第二九六頁至第二九七
    頁）；參以證人黃魚爵於原審審理時亦證述：對於每艘至勗
    維加油站加油之漁船都會問船長或船員是否願意把剩下的油
    點（即未用之核配數量）賣給加油站；其目的係為將購入核
    配數量，再轉售予核配數量不足之漁船，以增加勗維加油站
    之出油量，進而申請更多補助款於下次購油時扣減應支付之
    購油款項等語（見原審卷第三○六頁至第三○八頁）；衡諸
    證人周慧貞於本案所涉之犯行，已告確定，實無再為隱瞞之
    必要，亦無故為虛偽不實之證言，徒增被追訴偽證刑責風險
    之理；而證人黃魚爵自始就本件收購油點轉賣其他漁船用以
    增加勗維加油站之出油量、銷售量，可多申請補助款乙情，
    認並無觸犯罪刑，而將勗維加油站實際運作模式一一陳述，
    亦應無甘冒被追訴偽證罪，故為虛偽不實證述之理；是其二
    人所為之證言，應與事實相符，均堪採信。
  (四)復依讚鰲龍二三號漁船歷史購油紀錄顯示（見原審卷第一五
    八頁）：被告於附表編號一所示日期，依其核配用油數量（
    四萬四千五百公升）及補助金額（七萬三千九百五十九元）
    ，計算每公升甲種漁業用油補助金額為一點六六二元，是該
    次所詐得之補助款金額為六萬六千四百八十元【計算式：（
    00000-0000）×1.662＝66480】；又被告於附表編號二所示
    日期，依其核配用油數量（四萬四千四百公升）及補助金額
    （七萬三千七百九十三元），計算每公升甲種漁業用油補助
    金額為一點六六二元，是該次所詐得之補助款金額為五萬三
    千一百八十四元【計算式：（00000-00000）×1.662＝5318
    4】；則被告兩次不實加油而詐得之甲種漁業用油補助款共
    計十一萬九千六百六十四元。至原審檢察官於九十八年十一
    月四日所提出之九十八年度蒞字第八二三四號補充理由書（
    見原審卷第一二七頁至第一二八頁），主張被告於附表編號
    一所示日期虛偽加油，詐領補助款金額為六萬六千四百八十
    元，於附表編號二所示日期虛偽加油，詐領補助款金額為八
    萬一千零五十六元，兩次共計詐得補助款十四萬七千五百三
    十六元，應有誤會，併此敘明。
  (五)被告及辯護意旨雖以前揭情詞置辯；惟查：
  1.被告固辯稱：伊不知核配數量是多少，只是告知加油站加多
    少油，看加油站油錶加油數量，加油站人員告知要付多少錢
    ，付款完畢就把漁船開走，並無將剩餘油點回賣給勗維加油
    站之行為云云（見本院卷第四八頁背面、第九五頁背面）；
    然觀被告既供承：伊加油時必須將漁業動力用油購油手冊交
    給加油站填寫，若沒有交給加油站填載該購油手冊，是無法
    加油，加油後付完錢，加油站即將手冊交還給伊等情（見本
    院卷第九五頁背面），且有台南市政府警察局學甲分局一○
    ○年八月十五日南市警學偵字第一○○○○○九一六三號函
    附勗維漁船加油站現場勘查照片在卷足憑（見本院卷第五七
    頁至第六四頁），顯見被告於加油完畢取得漁業動力用油購
    油手冊時，自已知悉加油站實際加油數量與加油站在漁業動
    力用油購油手冊登載購油數量是否相符。其次，被告為讚鰲
    龍二三號漁船船長，依該船航跡紀錄資料所示，被告於九十
    六年三月至同年八月間多次出外航行，且依該漁船歷史購油
    紀錄顯示（見原審卷第一五八頁），該漁船於上開期間共計
    加油八次，足見被告對於當時漁業動力用油（甲種）之油價
    亦知之甚詳。而以被告持有之漁業動力用油購油手冊，必須
    由供油單位在購油紀錄欄登載購油日期、核配起迄日期、航
    程（購油）時數、購油數量等細項，有改制前臺南縣政府九
    十九年八月十八日府農漁字第○九九○一九九九八三號函附
    讚鰲龍二三號漁船（CT4-2229）銷售憑證案資料乙份在卷可
    查（見原審卷第一六三頁、第一七一頁至第一七七頁），且
    核配數量關係著漁船可獲得補助之優惠漁船用油量，被告既
    係入站加油豈會不加以注意之理？又豈會不知所加油量應給
    付若干價款之理？是其上開辯詞顯違常情，不足採信。
  2.被告雖又辯稱：伊不認識勗維加油站之站長黃魚爵或其他員
    工，並無犯意之聯絡云云；惟按共同正犯之意思聯絡，原不
    以數人間直接發生者為限，即有間接之聯絡者，亦包括在內
    。如甲分別邀約乙、丙犯罪，雖乙、丙間彼此並無直接之聯
    絡，亦無礙於其為共同正犯之成立；共同正犯間之犯意聯絡
    ，不以明示為必要，即相互間有默示之合致，亦無不可；共
    同實施犯罪行為，在合同意思範圍內，相互利用他人之行為
    ，以達其犯罪之目的，原不必每一階段均參與，祇須分擔犯
    罪行為之一部，即應對於全部所發生之結果共同負責。而共
    同正犯之意思聯絡，不限於事前有所協議，於行為當時，基
    於相互之認識，以共同犯罪之意思參與者，亦無礙於共同正
    犯之成立（最高法院七十七年台上字第二一三五號判例要旨
    、九十四年度台上字第五四八○號、九十六年度台上字第四
    五一九號、九十七年度台上字第一七八三號判決要旨參照）
    。本件證人黃魚爵於原審審理時雖證稱：伊對於被告有點印
    象，但不知於何時看過，無法將被告與漁船連結等語（見原
    審卷第三○六頁），但參以證人黃魚爵證稱：伊對每艘漁船
    均會詢問有無意願將剩餘核配數量售予勗維加油站等語（見
    原審卷第三○七頁正面）；證人周慧貞亦證稱：結算時有於
    紙條書寫計算式交予漁船船長等語（見原審卷第二九一頁至
    第二九二頁）；再者被告劉淵讚於偵查時亦自承：「我聽人
    家說這裡（指勗維加油站）二百公升（俗稱一粒）會便宜一
    百元左右，…」等語（見偵卷第一○一頁）；足認被告應會
    向勗維加油站之站長黃魚爵、會計周慧貞等加油站人員詢問
    勗維加油站之加油優惠細節，該次加油之款項如何計算得出
    ，由此可證被告劉淵讚確於理解所謂「一粒便宜一百元左右
    」（即出售剩餘核配數量）後，而支付附表實收欄所示之款
    項（已扣除出售剩餘核配數量所應得之款項）。再者，被告
    向勗維加油站購買漁業動力用油時，既須向該加油站提示漁
    業執照、漁業動力用油購油手冊為之；而該加油站於每次完
    成加油後，亦須按實際核配油量在購油手冊記載購油日期、
    購油數量、作業時數，並於核章欄核章，同時以航程讀取器
    之印表機，將前述之資料列印交給被告，並由該加油站於每
    次配售漁船油後，檢具該船配油手冊、進出港檢查單張等影
    本，列表統計各次配油量，每十日送前臺南縣政府書面抽查
    ，有改制前臺南縣政府九十九年八月十八日府農漁字第○九
    九○一九九九八三號函暨附件馬沙溝勗維漁船加油站售予讚
    鰲龍二三號漁船（CT4-2229）銷售憑證案資料乙份在卷足佐
    （見原審卷第一六三頁、第一七一頁至第一七七頁），堪認
    被告與勗維加油站站長黃魚爵、會計周慧貞等加油人員間有
    共同詐欺取財之犯意聯絡及行為分擔，至為明確。
  3.被告雖再辯稱：讚鰲龍二三號漁船自九十五年一月一日至九
    十六年十二月三十一日之加油紀錄，其在基隆八斗子加油十
    二次、臺中梧棲加油十八次、臺南縣奕豪公司加油二次、高
    雄縣蚵子寮加油十次、新竹漁會加油三次、高雄興達港加油
    一次、勗維加油站加油二次，若是伊與黃魚爵有共同詐欺之
    犯意聯絡，又豈會二年間僅到勗維加油站加油二次而已云云
    ；但查，被告係以捕漁為業，非以出售油品核配數量維生，
    況核配數量係以漁船上之航程紀錄器所記載之資料為據，被
    告自不可能將每次之核配數量售予勗維加油站。細究漁業署
    九十九年七月二十八日漁二字第○九九一二一九二五二號所
    附讚鰲龍二三號漁船歷史購油紀錄，該船均係在有較多核配
    數量時（即四萬四千五百公升、四萬四千四百公升）始至勗
    維加油站加油（見讚鰲龍二三號漁船航跡紀錄資料卷一第二
    頁、原審卷第一五八頁），是被告上開辯詞，亦不足為有利
    被告之認定。
  4.被告辯護意旨雖另辯稱：依證人周慧貞於另案偵查中證稱：
    「（船長去加油時，如何知道加油站要向他們買油？）從那
    張小便條紙就看得出來。（是否會有船長拿到小便條紙，卻
    完全不知道加油站有向他們買油的情形？）若船長沒有在看
    油簿，沒有看我們的小便條紙，只有問說多少錢就付錢的這
    種船長就有可能不知道…」（見臺灣臺南地方法院檢察署九
    十八年度營偵字第六二六號卷九十八年一月二十二日偵訊筆
    錄）、「（船長是否有可能不知道加油站將剩下的油點買回
    ？）這我不知道，有的船長會直接問要給多少錢，給了錢他
    就離開了，所以他們知不知道我也不清楚。（有無辦法依據
    資料來確認蘇海泉是否知悉將漁油回賣給加油站？）因為剛
    才的資料不是我做的紀錄，所以我不清楚，不過如果他們只
    去一次的話，是有可能不知情的」等語（見同上卷九十八年
    七月二日偵訊筆錄），故被告辯稱伊不知該加油站有回購漁
    油油點之情，尚非全然無據等語；惟查：依證人周慧貞於另
    案偵查中所證情節（見本院卷第二三頁至第二四頁），對於
    只有去勗維加油站加油一次之漁長固然有可能不知情，惟依
    被告於附表所示日期之二次加油情形：編號一所示實際加油
    數量為四千五百公升，被告本應給付加油站價款六萬五千二
    百五十元，但實際僅支付三萬九千二百五十元，差額達二萬
    六千元；編號二所示實際加油數量為一萬二千四百公升，被
    告本應給付加油站價款二十一萬七千元，但實際僅支付十九
    萬六千二百元，差額達二萬零八百元；衡諸各該次差額均高
    達二萬餘元之多，數額非小，且觀被告於九十六年三月至同
    年八月間多次出外航行，依該漁船歷史購油紀錄顯示（見原
    審卷第一五八頁），該漁船於上開期間共計加油八次，被告
    對於當時漁業動力用油（甲種）之油價亦知之甚詳，則被告
    於讚鰲龍二三號漁船核配較多甲種漁業用油數量時（即四萬
    四千五百公升、四萬四千四百公升）始至勗維加油站加油，
    當知悉其差額之緣由（將剩餘核配數量售予勗維加油站）甚
    明。
  (六)綜合上開調查證據之結果，被告確有於附表編號一、二所示
    之時間，意圖為自己不法之所有，將核配數量未用罄之漁業
    用油售予勗維加油站之行為，而與黃魚爵、周慧貞等勗維加
    油站人員共同向漁業署詐領漁業用油補助款各六萬六千四百
    八十元、五萬三千一百八十四元之犯行，應堪認定。從而，
    本件被告詐欺取財之犯行，事證明確，應予依法論科。
、論罪科刑及撤銷改判之理由
一、核被告如附表編號一、二所示之行為，均係犯刑法第三百三
    十九條第一項之詐欺取財罪。被告與勗維加油站站長黃魚爵
    、會計周慧貞等加油站人員間，就上開詐欺取財犯行，有犯
    意聯絡及行為分擔，均為共同正犯。又被告所犯上開二罪，
    犯意各別，行為互殊，應予分論併罰。
二、原審認被告所犯詐欺取財犯行，罪證明確，因予論罪科刑，
    固非無見；惟查：
  (一)被告於附表編號一所示日期不實加油四萬公升，所詐得之補
    助款為六萬六千四百八十元【計算式：（00000-0000）×1.
    662＝66480】，原判決疏未於事實欄予以認定，尚有未洽。
    又被告於附表編號二所示日期不實加油三萬二千公升，所詐
    得之補助款應為五萬三千一百八十四元【計算式：（00000-
    00000）×1.662＝53184】，原判決於理由欄認定所詐得之
    補助款為五萬三千三百三百十二元，且疏未於事實欄予以認
    定被告詐得之補助款金額，同有未洽。
  (二)次按集合犯固因其行為特質而評價為包括一罪，然並非所有
    反覆實行之行為，皆一律認為包括一罪，仍須從行為人主觀
    犯意，自始係基於概括性，行為之時空上具有密切關係，且
    依社會通念，認屬包括之一罪為合理適當者，始足當之。刑
    法第三百三十九條第一項之詐欺取財罪，其「詐欺」之行為
    態樣，依一般社會通念，尚難認其本質上必然具有複數行為
    而反覆實行之特色，自不得論以集合犯。且被告分別於九十
    六年五月十三日、同年八月十日先後二次至勗維加油站不實
    加油各四萬公升、三萬二千公升，其各次行為，依一般社會
    健全觀念，在時間差距上，可以分開，在刑法評價上，各具
    獨立性，每次行為皆可獨立成罪，自應一罪一罰。原判決認
    被告係基於單一之犯意，在同一地點、反覆實行出售剩餘核
    配數量予共犯黃魚爵等，由黃魚爵申請補助，依社會通念於
    客觀上具有一個反覆、延續實行之特徵，應評價為包括一罪
    之集合犯，論以詐欺取財一罪，亦有未合。
三、被告上訴意旨，猶執陳詞否認犯罪，雖無理由，然原判決既
    有前揭不當之處，自屬無可維持，應由本院依法撤銷改判。
    爰審酌被告素行尚佳，國中畢業，以捕魚為業，已婚，育有
    三名子女，貪圖不法所得，與勗維加油站人員共同向漁業署
    詐領漁業用油補助款各六萬六千四百八十元、五萬三千一百
    八十四元，以減少加油費用成本之支出，戕害國家為扶植漁
    業而降低漁民作業成本之良法美意，法紀觀念淡薄及其犯後
    態度等一切情狀，分別量處如主文所示之刑及定其應執行刑
    ，並均諭知易科罰金之折算標準。至於被告行為後，刑法第
    四十一條業於九十八年八月二十一日修正公布並自九十八年
    九月一日起施行，該條規定受六個月以下有期徒刑或拘役之
    宣告，不論得否易科罰金，均得易服社會勞動，並配合修正
    刑事訴訟法第四百七十九條第一項，明定易服社會勞動由指
    揮執行之檢察官命令之，亦即上開規定應係檢察官執行事項
    ，非裁判量刑事項，自非屬被告適用之刑罰法律或法律效果
    有變更，而無刑法第二條第一項法律變更規定之適用，故無
    須為新舊法之比較，應逕適用裁判時法。又刑法第四十一條
    規定聲請易服社會勞動者，因條文已明定以社會勞動六小時
    折算徒刑或拘役一日，與易科罰金應於裁判主文諭知折算標
    準之情形不同，無須於裁判主文諭知（刑法施行法第三條之
    二修正理由參照），附此敘明。
據上論斷，應依刑事訴訟法第三百六十九條第一項前段、第三百
六十四條、第二百九十九條第一項前段，刑法第三百三十九條第
一項、第二十八條、第四十一條第一項前段、第五十一條第五款
，刑法施行法第一條之一，判決如主文。
本案經檢察官邱克斌到庭執行職務。
中    華    民    國   100    年    11    月    29    日
                  刑事第三庭    審判長法  官  高明發
                                      法  官  楊清安
                                      法  官  張季芬
以上正本證明與原本無異。
不得上訴。
                                      書記官  廖文靜
中    華    民    國   100    年    11    月    30    日
附錄本判決論罪科刑法條
中華民國刑法第339條第1項
意圖為自己或第三人不法之所有，以詐術使人將本人或第三人之
物交付者，處5年以下有期徒刑、拘役或科或併科1千元以下罰金
。
附表：（貨幣單位：新台幣）
┌──┬─────┬────┬────┬─────┬────┬─────┬─────┬──┬──┬─┬──┬───┬────┬────┬─────┬────┐
│編號│日    期  │船名編號│核配數量│單      價│金  額  │實    際  │單      價│船長│機油│水│應收│應付  │實收    │付款    │發票號碼  │金額    │
│    │（西元）  │ 船  名 │（公升）│（每公升）│        │（公升）  │（每公升）│    │    │  │    │      │        │        │          │        │
├──┼─────┼────┼────┼─────┼────┼─────┼─────┼──┼──┼─┼──┼───┼────┼────┼─────┼────┤
│一  │2007.5.13 │CT4-2229│ 44500  │14.5      │645250  │4500      │14.5      │    │    │  │    │26000 │39250   │5/13付現│TV00000000│645250  │
│    │          │讚鰲龍23│        │          │        │          │          │    │    │  │    │      │        │        │          │        │
├──┼─────┼────┼────┼─────┼────┼─────┼─────┼──┼──┼─┼──┼───┼────┼────┼─────┼────┤
│二  │2007.8.10 │CT4-2229│ 44400  │17.5      │777000  │12400     │17.5      │    │    │  │    │20800 │196200  │8/10付現│UV00000000│777000  │
│    │          │讚鰲龍23│        │          │        │          │          │    │    │  │    │      │        │        │          │        │
└──┴─────┴────┴────┴─────┴────┴─────┴─────┴──┴──┴─┴──┴───┴────┴────┴─────┴────┘